【裁判字號】    99,台上,490
【裁判日期】    990128
【裁判案由】    偽造文書等
【裁判全文】
最高法院刑事判決              九十九年度台上字第四九○號
上  訴  人  台灣高等法院檢察署檢察官
被      告  甲○○
            乙○○
            丙○○
            丁○○
共      同
選任辯護人  蔡志雄律師
上列上訴人因被告等偽造文書等案件，不服台灣高等法院中華民
國九十六年十一月六日第二審判決（九十六年度上訴字第一四二
九號，起訴案號：台灣桃園地方法院檢察署九十三年度偵字第一
四九四九號），提起上訴，本院判決如下：
    主  文
原判決關於甲○○、丙○○部分撤銷，發回台灣高等法院。
原判決關於乙○○無罪部分撤銷。
乙○○公訴不受理。
其他上訴駁回。
    理 由
一發回（即甲○○、丙○○）部分：
本件原判決以公訴意旨略以：被告甲○○、丙○○與宋洪照、乙
○○（後二人均已死亡）及戊○○○、陳宋新妹、詹宋菊、宋合
妹、己○○○、庚○○、辛○○為兄弟姐妹關係；宋木秀及宋鍾
滿妹為上開宋氏兄弟姐妹之父母；丁○○、宋雲榜、宋秀媛及宋
雲統為已故宋洪照之子女。宋木秀於民國六十七年七月二十三日
死亡，於宋木秀尚在治喪之期間，甲○○、丙○○及乙○○等竟
共同基於為自己不法所有之概括犯意聯絡，推由甲○○出面，先
後分別向宋家姐妹佯稱：父親身後獨留老邁母親一人，為保障母
親生活無虞，共盡孝心，希望兄弟姐妹一起將應繼承遺產過戶移
轉給母親一人，等母親百年之後再行分割等語，宋家姐妹除分別
表示同意外，並在甲○○催促下，或主動申請印鑑證明交給甲○
○，或被動由甲○○帶同前往戶政事務所申請印鑑證明並交付之
，以供甲○○辦理遺產過戶與乃母事宜。詎甲○○、丙○○等不
但未將宋家姐妹所應繼承之遺產移轉登記與其母，反基於共同偽
造私文書及偽造印章、印文之犯意聯絡，推由甲○○出面，偽造
繼承權拋棄證明書一紙，甲○○並於其上偽簽宋家姐妹及宋鍾滿
妹之簽名，且未經同意，蓋上陳宋新妹、詹宋菊、庚○○之前與
印鑑證明一同交付之印鑑章，及偽造戊○○○、辛○○、己○○
○之印鑑章蓋之；宋合妹部分，則係甲○○帶同宋合妹申請印鑑
證明時，趁機持宋合妹之印鑑章蓋之。嗣於八十八年八月間，甲
○○、丙○○等明知為不實之事項，持上開偽造之繼承權拋棄證
明書向地政事務所申辦繼承暨分割登記予甲○○、丙○○、乙○
○、丁○○、宋雲榜、宋雲統、宋秀媛等人，均足生損害於宋家
姐妹、印鑑管理及土地登記等之正確性。而宋鍾滿妹於同年一月
二十日死亡後，甲○○遲未提及前述遺產之繼承與分割事宜，迄
九十二年，宋家姐妹等人察覺有異，經向地政事務所調閱相關繼
承資料，始悉上情。因認甲○○、丙○○牽連涉犯刑法第二百十
六條、第二百十條行使偽造私文書罪嫌云云。但經審理結果，認
為不能證明甲○○、丙○○犯罪，因而撤銷第一審關於甲○○、
丙○○部分之科刑判決，改判諭知甲○○、丙○○無罪，固非無
見。
惟查：(一)、事實於法院已顯著者，或為其職務上所已知者，依刑
事訴訟法第一百五十八條之規定，固無庸舉證，但該無庸舉證之
事實，法院應予當事人就其事實有陳述意見之機會，同法第一百
五十八條之一定有明文。原判決以「民間習俗確有女子雖得繼承
，惟於繼承開始時拋棄之情事，此為本院（原審）職務上所已知
者」（見原判決第四頁第十至十二行、第六頁前二行），資為前
揭繼承權拋棄證明書、印鑑證明等係戊○○○、陳宋新妹、詹宋
菊、宋合妹、己○○○、庚○○、辛○○同意甲○○等辦理及交
付處理論據之一（見原判決第六頁第八至九行）。然依原審卷內
審判筆錄所示，並無予當事人就「民間習俗確有女子雖得繼承，
惟於繼承開始時拋棄」等情之事實，陳述意見機會之記載（見原
審卷第一八一至一八五頁），則原審遽以前開民間習俗作為有利
甲○○、丙○○之論斷，其踐行之調查程序，要難認係適法。又
證據與事實間必須具有關連性，不生關連性之證據，欠缺適合性
，茍作為認定或判斷事實之基礎，於論理法則自屬有悖。民間習
俗固係民間就某事項相沿成俗之地方習慣，然於刑事法上並無拘
束力，即令某地有女子於繼承開始時拋棄繼承權之習俗，但本件
戊○○○、陳宋新妹、詹宋菊、宋合妹、己○○○、庚○○、辛
○○有無拋棄對被繼承人宋木秀遺產之繼承權，仍須依憑證據以
為審斷，不得徒以某地民間有上開風俗習慣，即認戊○○○等七
姐妹必已拋棄前揭遺產之繼承權。是上開民間習俗，自不適合戊
○○○等七姐妹有無拋棄繼承之事實判斷，亦即與待證事實間不
生關連性。原判決僅憑該習俗，即為戊○○○等七姐妹業已拋棄
繼承權之論斷，於論理法則自屬有違。(二)、檢察官係起訴甲○○
、丙○○等推由甲○○出面，「偽造繼承權拋棄證明書一紙，甲
○○於該紙證明書上偽簽宋家姐妹及宋鍾滿妹之簽名，且未經同
意，於其上蓋上陳宋新妹、詹宋菊、庚○○之前與印鑑證明一同
交付之印鑑章，並偽造戊○○○、辛○○、己○○○之印鑑章蓋
之，另宋合妹之部分則係甲○○帶同宋合妹申請印鑑證明之時，
趁機持宋合妹之印鑑章蓋之」等情。亦即公訴意旨除認甲○○盜
用陳宋新妹、詹宋菊、庚○○、宋合妹之印鑑章及偽造戊○○○
、辛○○、己○○○之印鑑章外，尚在繼承權拋棄證明書上偽造
乃母宋鍾滿妹與戊○○○等七姐妹之簽名。原判決雖以「申辦印
鑑證明依印鑑登記辦法須當事人親自辦理，足見宋家姊妹當係親
自前往戶政事務所申辦印鑑登記同時申請印鑑證明無訛，況經比
對繼承權拋棄證明書與各印鑑證明上之『印文』後，二者之型式
、字體亦無不同」，而謂「繼承權拋棄證明書、印鑑證明等當係
前揭之宋家姊妹同意辦理及交付處理」（見原判決第五頁第十七
至二三行）。惟就甲○○有無偽造宋鍾滿妹與戊○○○等七姐妹
之簽名部分，則悉未調查審認，並在理由內為必要之說明論列，
非無調查未盡及已受請求之事項未予判決之違法。檢察官上訴意
旨指摘原判決就甲○○、丙○○部分不當，非無理由，因原判決
上述之違背法令，影響於事實之確定，本院無可據以自為裁判，
應將原判決關於甲○○、丙○○部分撤銷，發回原審法院更為審
判。公訴意旨認甲○○、丙○○有修正前刑法牽連犯關係之使公
務員登載不實及詐欺部分，基於審判不可分，亦應併予發回。
二不受理（即乙○○）部分：
按被告死亡者，應諭知不受理之判決，刑事訴訟法第三百零三條
第五款定有明文；又被告在第二審判決後，第三審上訴中死亡者
，依同法第三百九十八條第三款規定，第三審法院應撤銷第二審
判決，就該案件自為判決。本件被告乙○○因偽造文書案件，經
原審撤銷第一審論處乙○○共同行使偽造私文書罪刑之判決，改
判諭知乙○○無罪。檢察官不服，於九十六年十一月二十六日提
起第三審上訴，嗣乙○○於九十八年五月七日死亡，有桃園縣平
鎮市戶政事務所之戶籍謄本及本院「個人基本資料查詢結果」附
卷可稽。依上開說明，應由本院將原判決關於乙○○無罪部分撤
銷，並諭知不受理之判決。
三駁回（即丁○○）部分：
按刑事訴訟法第三百七十七條規定，上訴於第三審法院，非以判
決違背法令為理由，不得為之。是提起第三審上訴，應以原判決
違背法令為理由，係屬法定要件。如果上訴理由書狀並未依據卷
內訴訟資料，具體指摘原判決不適用何種法則或如何適用不當，
或所指摘原判決違法情事，顯與法律規定得為第三審上訴理由之
違法情形，不相適合時，均應認其上訴為違背法律上之程式，予
以駁回。檢察官上訴意旨，就原判決依憑詹宋菊、宋合妹、己○
○○、戊○○○在第一審之證言，據以論斷被告丁○○未曾參與
公訴意旨所指之犯行（見原判決第六頁第二十至二九行），因而
維持第一審諭知丁○○無罪部分之判決，駁回檢察官此部分在第
二審之上訴，究有何違背法令之情形，並無一語涉及，僅籠統謂
原審未就繼承權拋棄證明書上之印文是否偽造，送請鑑定云云，
其就此部分之上訴，自屬違背法律上之程式，應予駁回。
據上論結，應依刑事訴訟法第三百九十七條、第四百零一條、第
三百九十八條第三款、第三百八十七條、第三百零三條第五款、
第三百九十五條前段，判決如主文。
中    華    民    國  九十九  年    一    月  二十八  日
                      最高法院刑事第六庭
                          審判長法官  謝  俊  雄
                                法官  陳  世  雄
                                法官  吳  信  銘
                                法官  徐  文  亮
                                法官  劉  介  民
      本件正本證明與原本無異
                                      書  記  官
中    華    民    國  九十九  年    二    月    二    日
                                                      ｓ

司法院資訊處製作；財團法人民間司法改革基金會備份。
